臺灣雲林地方法院刑事判決
110年度金訴字第65號
公  訴  人  臺灣雲林地方檢察署檢察官
被      告  劉易城


上列被告因違反洗錢防制法案件，經檢察官提起公訴（110年度
偵字第2514號），本院判決如下：
    主  文
丙○○幫助犯洗錢防制法第十四條第一項之洗錢罪，累犯，處有期
徒刑參月，併科罰金新臺幣參萬元，罰金如易服勞役，以新臺幣
壹仟元折算壹日。
    事  實
一、丙○○知悉社會上詐欺案件層出不窮，而詐欺集團為躲避追查
    ，使用人頭帳戶作為詐欺工具時有所聞，其已預見申辦金融
    帳戶使用乃個人理財行為及個人信用之表徵，無正當理由徵
    求他人金融帳戶使用者，極易利用該帳戶從事詐欺犯罪，且
    一旦以該帳戶收受詐欺款項再轉匯或提領後，將難以查悉詐
    欺犯罪所得之去向，仍基於縱然提供自己之帳戶給他人作為
    詐欺取財及掩飾、隱匿詐欺取財之犯罪所得去向使用，亦不
    違背其本意之幫助詐欺取財及幫助洗錢之不確定故意，依真
    實姓名、年籍不詳、自稱「林文至」之人（無證據證明為未滿
    18歲之人）指示，於民國109年12月14日上午11時33分許，在
    址設雲林縣○○鄉○○村000號統一超商麥寮富登門市，將其所
    申設之臺灣中小企業銀行帳號00000000000號帳戶(下稱本案
    帳戶)之提款卡及密碼，寄交予真實姓名、年籍均不詳之詐欺
    集團成員。「林文至」與所屬之詐欺集團（下稱本案詐欺集
    團，無證據證明被告是否知悉為3人以上或有無未滿18歲之
    人）成員取得本案帳戶之提款卡及密碼後，即共同意圖為自
    己不法之所有，基於詐欺取財及洗錢之犯意聯絡，於同年月
    17日晚間7時32分許，撥打電話予乙○○，佯稱其先前在網路
    購物，因系統發生問題，誤將數量設為9雙鞋，將會多扣款
    項，需操作網路銀行以取消扣款云云，致乙○○信以為真陷於
    錯誤，於同日晚間9時51分許，依對方指示匯款新臺幣(下同
    )9萬9,909元至本案帳戶中，旋遭提領一空。丙○○以此方式
    容任不詳詐欺集團成員使用本案帳戶，而幫助不詳詐欺集團
    成員實施詐欺取財犯行及藉此製造金流斷點，掩飾、隱匿犯
    罪所得去向。嗣乙○○察覺有異報警處理，而循線查悉上情。
二、案經乙○○訴由新竹縣警察局新湖分局報告臺灣雲林地方檢察
    署檢察官偵查起訴。
    理  由
壹、程序方面
    本判決下述引用被告丙○○以外之人於審判外之供述證據，檢
    察官及被告於審判中均表示同意作為證據，且迄本院言詞辯
    論終結前，就該等證據之證據能力，皆未聲明異議(本院卷
    第103頁至第105頁），本院審酌上開供述證據資料製作時之
    情況，並無不當取供或證明力明顯過低之瑕疵，以之作為證
    據應屬適當，依刑事訴訟法第159條之5規定，認均具有證據
    能力。
貳、實體方面
一、認定犯罪事實所憑之證據及理由
  ㈠訊據被告固坦承於上開時間、地點，將本案帳戶之提款卡及
    密碼寄交不詳之人，及告訴人乙○○遭不詳詐欺集團成員以上
    開詐騙方式施以詐術，致其陷於錯誤匯款上開金額至本案帳
    戶中，該款項隨後遭提領殆盡等事實，惟矢口否認有何幫助
    詐欺取財、幫助洗錢犯行，辯稱：我因為缺現金，想把債務
    清一清，在網路上查到藏鴻國際公司，「林文至」用公司電
    話打給我要我加LINE詳談，他說交提款卡是要做財力證明，
    做完財力證明就還我，我想說他們專業應該有辦法，我也是
    受害者云云(本院卷第98頁至第101頁、第327頁。經查：
  ⒈被告於上開時間、地點，將本案帳戶之提款卡及密碼寄交不
    詳之人，嗣後不詳詐欺集團成員以上開詐騙方式對告訴人施
    以詐術，使其陷於錯誤，匯款上開金額至本案帳戶中，該款
    項隨後遭提領殆盡等情，經告訴人於警詢指訴在案(偵卷第1
    1頁至第13頁)，並有臺灣中小企業銀行國內作業中心110年1
    月13日函暨所附本案帳戶開戶資料及交易明細1份、110年7
    月23日函暨交易明細1份、臺北市政府警察局大安分局瑞安
    街派出所受理各類案件紀錄表、受理詐騙帳戶通報警示簡便
    格式表各1份、內政部警政署反詐騙諮詢專線紀錄表、網路
    銀行交易明細影本1紙、被告與「林文至」聯繫名片及LINE
    通訊紀錄影本1份在卷可稽(偵卷第15頁至第17頁、第22頁至
    第25頁、第30頁、第33頁至第61頁、第63頁至第66頁、本院
    卷第45頁至第84頁)，且為被告所不爭執，是不詳詐欺集團
    成員確有利用被告所提供之本案帳戶遂行洗錢及詐欺取財之
    事實，應堪認定。
  ⒉刑法上之故意，分為直接故意（確定故意）與間接故意（不
    確定故意），「行為人對於構成犯罪之事實，明知並有意使
    其發生者」為直接故意；「行為人對於構成犯罪之事實，預
    見其發生而其發生並不違背其本意者」為間接故意；而間接
    故意與有認識的過失之區別，在於二者對構成犯罪之事實雖
    均預見其能發生，但前者對其發生並不違背其本意，後者則
    確信其不發生。且幫助犯之成立，以行為人主觀上認識被幫
    助者正欲從事犯罪或係正在從事犯罪，且該犯罪有既遂之可
    能，而其行為足以幫助他人實現構成要件者，即具有幫助故
    意，並不以行為人確知被幫助者係犯何罪名為必要。又行為
    人可能因為各種理由，例如輕信他人商借帳戶之託詞，或因
    落入詐欺集團抓準其貸款或求職殷切之心理所設下之陷阱，
    故而輕率地將自己帳戶使用權交給陌生第三人，就此而言，
    交付帳戶之行為人某方面而言似具有「被害人」之外觀，然
    只要行為人在交付帳戶之時，主觀上已預見該帳戶甚有可能
    成為犯罪集團之行騙工具，猶仍漠不在乎且輕率地將之交付
    他人使用，自已彰顯其具有「縱成為行騙工具亦在所不惜」
    之「與本意無違」之心態，在此情形下，當不會因行為人外
    觀上看來貌似落入詐欺集團所設陷阱之「被害人」，而阻卻
    其交付當時即有幫助詐欺「間接故意」之成立。
  ⒊金融存款帳戶，攸關個人財產權益之保障，專屬性甚高，若
    非與本人有密切親誼關係者，難認有正當理由可交付他人，
    縱有交付個人帳戶予他人使用之特殊情形，亦必會先行瞭解
    他人使用帳戶之目的始行提供。且不肖犯罪集團經常收取並
    利用他人金融機構帳戶、提款卡以遂詐欺犯行，並隱匿帳戶
    資金之實際取得人身分，逃避追查，類此案件層出不窮，亦
    屢經新聞媒體再三披露，是稍具通常社會歷練之一般人均應
    知悉應妥為保管此等專屬性甚高之物品，以免被不明人士利
    用作為財產犯罪之工具，換言之，依當前社會一般人之智識
    程度與生活經驗，對於非依正常程序要求提供金融機構帳戶
    提款卡或密碼者，應可預見極可能係為取得人頭帳戶供作犯
    罪工具使用或隱匿金流追查。復依金融機構貸放業務或民間
    貸款實務，是否同意借貸款項，端視申請人或借用人之信用
    是否良好、是否具有還款能力而定，欲向金融機構或他人申
    辦貸款，除須提供個人之身分證明文件核對外，並應敘明並
    提出個人之工作狀況、收入金額及相關之財力證明資料，金
    融機構透過徵信調查申請人之債信後，評估是否放款以及放
    款額度，至於金融機構帳戶內是否有頻繁的資金進出，並非
    重要，自無要求申貸人提供金融帳戶提款卡及密碼之必要，
    倘若申請人之債信不良，達金融機構無法承擔風險之程度時
    ，即無法貸得款項，縱委託他人代辦時亦然。是依一般人之
    社會生活經驗，金融機構不以申請者還款能力之相關資料作
    為判斷貸款與否之認定，亦不要求提供人保、抵押，反而要
    求申貸者交付與貸款無關之金融帳戶資料，以一般人客觀認
    知，難謂對該等金融帳戶資料可能供他人作為財產犯罪之不
    法目的使用主觀上無合理之預見。
　⒋查被告20餘歲，自陳教育程度為高中畢業，高中就開始打工
    ，畢業、當完兵後工作至今，可見其案發時為具備一定智識
    、社會閱歷之成年人；況且被告前於106年間，即曾將其所
    有之金融帳戶存摺、提款卡、密碼交付他人，遭不詳詐欺集
    團成員供作詐騙被害人後匯入款項之工具，而經法院判決科
    刑在案，有本院106年度港簡字第199號判決1份存卷為憑(偵
    卷第89頁至第93頁)，是被告對於將金融帳戶相關資料提供
    予不詳他人存有非法之疑慮，理應知之甚詳。被告雖辯稱「
    林文至」稱交付提款卡與密碼係為辦理貸款作財力證明云云
    ，然而，被告自陳先前有辦理汽車貸款之經驗，不需要交提
    款卡，有交雙證件與薪轉證明，還要補保人等語(本院卷第3
    27頁)，是「林文至」所稱辦理貸款須交付提款卡、密碼，
    與被告過去辦理貸款經驗明顯不同，當屬可疑。再依被告與
    「林文至」之對話，「林文至」曾告知、詢問「再麻煩劉先
    生10號將薪水領出後再跟我通知一下」、「劉先生您今天會
    領出薪資寄件嗎」等語，被告亦自陳於109年12月14日將本案
    帳戶提款卡、密碼寄出前，已先將匯入本案帳戶內之薪資提
    領出等語，而本案帳戶內於被告寄出時僅餘86元等情，亦有
    本案帳戶交易明細1份存卷可查，是依該時本案帳戶內餘額
    ，完全不足做為財力證明，一般正常之金融機構或民間貸款
    業者，在無從確認被告之還款能力前，豈會輕易放款？與一
    般貸款實務之必要流程有違，更與日常生活及社會經驗不合
    ，是被告應可預見提供本案帳戶資料根本不足以作為擔保使
    用，其對於交付本案帳戶提款卡是否真為貸款流程所用，自
    應有所懷疑。再參以「林文至」提及「劉先生這次貸款細項
    ：貸款金額35萬，每月應繳6575，1年利息8900，1個月利息
    741，缺少財力證明需透過包裝資料方式承辦此次貸款」等
    語後，被告回應稱「如需寄提款卡的話則無須辦理」等語，
    被告自承其說這句話是因為怕被騙等語(本院卷第101頁)，
    益見被告對於交付提款卡與辦理貸款之關聯已經起疑，依據
    其過往經驗，足以預見提供提款卡及密碼可能遭用以洗錢、
    詐欺取財等非法用途；不僅如此，其就「林文至」取得提款
    卡與密碼要如何做財力證明，更稱不知道、未詢問(本院卷
    第100頁)，考量被告與「林文至」素未謀面，僅曾以電話、
    LINE與「林文至」聯繫，「林文至」雖有透過LINE出示名片
    ，惟於網路世界，根本無從確認該帳號後之人真實身分，從
    而被告對於「林文至」根本不存在堅強之信賴基礎，而提款
    卡與密碼攸關個人財產權益之保障，被告卻全然未詢問提款
    卡、密碼要如何製作財力證明，又未採取任何有效之查證手
    段，或保障自身權益之措施，即率然依指示將本案帳戶提款
    卡、密碼寄出，可見被告已可預見本案帳戶資料交付後，可
    能淪為詐欺集團作為詐欺、洗錢工具使用，然因需錢孔急，
    不顧本案帳戶可能遭詐騙使用風險，抱持僥倖姑且一試心態
    而為之，換言之，被告對其個人帳戶被作為犯罪工具使用，
    雖非有意使其發生，但對此項結果之發生，亦不違背其本意
    ，存有容任帳戶作為詐騙、洗錢工具發生之心態，至為明確
    。
  ⒌綜上，被告提供本案帳戶提款卡及密碼之行為，對詐欺行為
    人得利用該帳戶資料匯入詐欺所得款項，進而加以提領，而
    形成資金追查斷點之洗錢行為提供助力，被告既可預見，仍
    提供之，顯有容任而不違反其本意，有幫助詐欺、洗錢之不
    確定故意，至為明確。　
  ㈡綜上所述，被告所辯顯係卸飾之詞，無足採信。本案事證明
    確，被告犯行堪以認定，應依法論科。
三、論罪科刑之理由
  ㈠刑法上之幫助犯，係對於犯罪與正犯有共同之認識，而以幫
    助之意思，對於正犯資以助力，並未參與實行犯罪之行為者
    而言。如未參與實行犯罪構成要件之行為，且係出於幫助之
    意思提供助力，即屬幫助犯，而非共同正犯。查被告提供本
    案帳戶之提款卡、密碼與本案詐欺集團不詳成員使用，使告
    訴人因受詐而陷於錯誤，匯款存入本案帳戶後，復遭提領殆
    盡，產生金流之斷點，乃為他人之詐欺取財及洗錢犯行提供
    助力，惟尚無證據足以證明被告係以自己實施詐欺及洗錢犯
    罪之意思，或與他人為詐欺及洗錢犯罪之犯意聯絡，或有直
    接參與詐欺及洗錢犯罪構成要件之行為分擔，應認被告係詐
    欺及洗錢罪之幫助犯。
  ㈡核被告所為，係犯刑法第30條第1項前段、第339條第1項之幫
    助詐欺取財罪，及刑法第30條第1項前段、洗錢防制法第14
    條第1項之幫助洗錢罪。
  ㈢被告以1個提供本案帳戶提款卡及密碼之幫助行為，使告訴人
    受騙匯入款項並遮斷金流去向，係一行為觸犯幫助詐欺取財
    、幫助洗錢罪名，為想像競合犯，應依刑法第55條前段規定
    ，從一重論以幫助洗錢罪。
  ㈣被告前因幫助詐欺案件，經本院以106年度港簡字第199號判
    決判處有期徒刑2月確定，於107年1月4日易科罰金執行完畢
    等情，有臺灣高等法院被告前案紀錄表1紙在卷可參(本院卷
    第345頁)，其於受有期徒刑之執行完畢後，5年以內故意再
    犯本案有期徒刑以上之罪，為累犯。本案審酌被告於刑之執
    行完畢後，仍未能戒慎其行，再涉犯相同類刑之案件，顯見
    其對於刑罰之反應力薄弱，先前所處之刑罰難收矯治之效，
    並無應量處最低法定刑否則有違罪刑相當原則，亦無法適用
    刑法第59條酌量減輕其刑規定之情形，參酌司法院釋字第77
    5號解釋意旨，爰依刑法第47條第1項之規定加重其刑。
  ㈤被告未實際參與洗錢之行為，為幫助犯，所犯情節較正犯輕
    微，依刑法第30條第2項之規定，減輕其刑。
  ㈥爰審酌被告提供金融帳戶工具供他人從事詐財、洗錢行為，
　　助長詐欺犯罪風氣，致告訴人受有財產上損害，且使國家難
    以追索查緝，增加追索財物之困難，所為不該。另考量被告
    否認犯行，但已與告訴人以5萬元達成調解並賠償完畢，依
    照調解內容，告訴人於收受上開金額後就被告本案行為不再
    追究等情，有本院調解筆錄1份、本院公務電話紀錄1紙在卷
    可參(本院卷第307頁、第337頁)，是告訴人所受損害經部分
    填補，以及無證據證明被告因本案獲有利益等情節；再參以
    被告前曾因交付金融帳戶涉犯幫助詐欺罪經法院判決科刑之
    紀錄，有前開卷附被告前案紀錄表1份可查，與被告自陳高
    中畢業，目前從事設備維修工作，月收入約4萬元等一切情
    狀(本院卷第357頁、第358頁)，量處如主文所示之刑，並就
    併科罰金部分諭知易服勞役之折算標準。
四、沒收
    卷內查無證據證明被告獲有犯罪所得，無從為犯罪所得沒收
    之諭知。又洗錢防制法第18條第1項固規定：「犯第14條之
    罪，其所移轉、變更、掩飾、隱匿、收受、取得、持有、使
    用之財物或財產上利益，沒收之；犯第15條之罪，其所收受
    、持有、使用之財物或財產上利益，亦同。」惟被告非實際
    上提款之人，無掩飾隱匿詐欺贓款之犯行，尚非洗錢防制法
    第14條第1項之正犯，自無上開條文適用。
據上論斷，應依刑事訴訟法第299條第1項前段，洗錢防制法第2
條第2款、第14條第1項，刑法第11條前段、第30條第1項前段、
第2項、第339條第1項、第55條前段、第47條第1項、第42條第3
項，刑法施行法第1條之1第1項，判決如主文。
本案經檢察官甲○○提起公訴；檢察官黃立夫到庭執行職務。
中    華    民    國   111    年    1     月    25    日
                  刑事第二庭  審判長法  官    王紹銘
                                    法  官    簡鈺昕
                                    法  官    黃麗竹
以上正本證明與原本無異。
如不服本判決應於收受送達後20日內向本院提出上訴書狀，並應
敘述具體理由。其未敘述上訴理由者，應於上訴期間屆滿後20日
內向本院補提理由書（均須按他造當事人之人數附繕本）「切勿
逕送上級法院」。
告訴人或被害人對於判決如有不服，具備理由請求檢察官上訴者
，其上訴期間之計算，係以檢察官收受判決正本日期為準。
                                    書記官    黃巧吟
中　　華　　民　　國　 111  　年　　1 　　月　　25　　日

附錄本案論罪科刑法條全文：
中華民國刑法第30條
幫助他人實行犯罪行為者，為幫助犯。雖他人不知幫助之情者，
亦同。
幫助犯之處罰，得按正犯之刑減輕之。
洗錢防制法第2條
本法所稱洗錢，指下列行為：
一、意圖掩飾或隱匿特定犯罪所得來源，或使他人逃避刑事追訴
    ，而移轉或變更特定犯罪所得。
二、掩飾或隱匿特定犯罪所得之本質、來源、去向、所在、所有
    權、處分權或其他權益者。
三、收受、持有或使用他人之特定犯罪所得。
洗錢防制法第14條
有第二條各款所列洗錢行為者，處7年以下有期徒刑，併科新臺
幣5百萬元以下罰金。
前項之未遂犯罰之。
前二項情形，不得科以超過其特定犯罪所定最重本刑之刑。
中華民國刑法第339條
意圖為自己或第三人不法之所有，以詐術使人將本人或第三人之
物交付者，處5年以下有期徒刑、拘役或科或併科50萬元以下罰
金。
以前項方法得財產上不法之利益或使第三人得之者，亦同。
前二項之未遂犯罰之。